【裁判字號】    98,上易,1174
【裁判日期】    980730
【裁判案由】    侵占
【裁判全文】
臺灣高等法院刑事判決                98年度上易字第1174號
上  訴  人  臺灣板橋地方法院檢察署檢察官
被      告  乙○○
                    （另案於臺灣臺北監獄臺北分監執行）
上列上訴人因被告侵占案件，不服臺灣板橋地方法院97年度易字
第2140號，中華民國98年4 月7 日第一審判決（起訴案號：臺灣
板橋地方法院檢察署97年度偵字第17633 號），提起上訴，本院
判決如下：
    主  文
上訴駁回。
    理  由
一、本案經本院審理結果，認原審法院對被告乙○○被訴業務侵
    占為無罪之諭知，核無不當，應予維持，並引用原審判決書
    記載之證據及理由（如附件）。
二、上訴意旨略以：被告於97年5 月底，自告訴人勤億公司離職
    後，旋於97年6 月間從事賣蛋生意，然在被告之處所查獲之
    蛋箱16箱、裝蛋盒127 盒、蛋桶1 桶、蛋瓶3 瓶、雞蛋260
    個，均係告訴人勤億公司期間所有之物，若非被告係在離職
    之前，即已侵占告訴人所有之上開物品，何以如此湊巧在被
    告之處所查獲上開物品，是尚難據此率認被告所辯，係其開
    始經營賣蛋生意後，自客戶處所回收等語可採。況且，證人
    丁○○及丙○○於原審審理時到庭具結證稱：伊等送貨時，
    要把之前送貨給客戶的裝蛋器回收，就是這四種器具都必須
    回收，公司有規定必需回收，每個月公司會月結裝蛋器具的
    回收率，如果不足百分之百，就要扣錢（見原審98年3 月17
    日審判筆錄第5 頁至第6 頁、第8 頁至第9 頁）等語，並非
    即謂被告可以逕將該等物品攜回自身處所，並在離職後仍拒
    不歸還。綜上所述，被告實屬涉犯業務侵占之犯行，而難認
    原審判決為允當，請予撤銷原判決，另為適當之判決等語。
三、惟按：
(一)最高法院92年度台上字第128 號判例要旨已載：「刑事訴訟
    法第一百六十一條已於民國九十一年二月八日修正公布，其
    第一項規定：檢察官就被告犯罪事實，應負舉證責任，並指
    出證明之方法。因此，檢察官對於起訴之犯罪事實，應負提
    出證據及說服之實質舉證責任。倘其所提出之證據，不足為
    被告有罪之積極證明，或其指出證明之方法，無從說服法院
    以形成被告有罪之心證，基於無罪推定之原則，自應為被告
    無罪判決之諭知。本件原審審判時，修正之刑事訴訟法關於
    舉證責任之規定，已經公布施行，檢察官仍未提出適合於證
    明犯罪事實之積極證據，並說明其證據方法與待證事實之關
    係；原審對於卷內訴訟資料，復已逐一剖析，參互審酌，仍
    無從獲得有罪之心證，因而維持第一審諭知無罪之判決，於
    法洵無違誤。」。
(二)查原判決業於理由欄內詳細敘明，依證人即曾任告訴人勤億
    公司送貨員之丁○○、丙○○，及告訴代理人甲○○之證詞
    ，可徵勤億公司送貨員並未確實紀錄應向客戶回收之裝蛋器
    具，且勤億公司亦間接容許送貨員於百分之二比例內可不向
    客戶回收勤億公司之裝蛋器具，勤億公司送貨員亦可以自全
    台六十餘間養雞場所出之其他公司裝蛋器具，代替原來勤億
    公司裝蛋器具供回收，則勤億公司之客戶將勤億公司之裝蛋
    器具提供予他人而流入其他從事蛋品生意之人，尚不悖於事
    理，而認被告所辯查獲之蛋箱、裝蛋盒、蛋桶、蛋瓶，係其
    自勤億公司離職後從事蛋品生意，由客戶提供回收乙節，應
    屬可信。且告訴代理人甲○○亦於原審證述其無法確定查獲
    之雞蛋屬告訴人所有，自不能僅憑告訴人之指訴及於被告租
    屋處查獲上開物品，即遽認被告有業務侵占行為。原審就卷
    內證據調查之結果為綜合判斷，以不能證明被告犯罪，諭知
    其無罪之判決，已詳敘各證據取捨之理由，並不違論理及經
    驗法則，核無不當，應予維持。
(三)上訴意旨雖以被告於97年5 月底，自告訴人勤億公司離職後
    ，旋於97年6 月間從事賣蛋生意，若非被告係在離職之前，
    即已侵占告訴人所有之上開物品，何以如此湊巧在被告之處
    所查獲云云，惟就該物品確係被告於離職前即予侵占一節並
    未提出積極證據證明之，該部分之論述僅係推測之詞；且上
    揭證人等已證述送貨員可以以其他公司蛋箱來抵勤億公司的
    蛋箱，自不能排除係勤億公司之客戶將勤億公司之裝蛋器具
    提供予自勤億公司離職後再自行從事蛋品生意之被告。檢察
    官既未證明上開物品係被告於告訴人公司服務期間所占有，
    上訴理由另謂該等器具都必須回收一節，即無庸論。是起訴
    書所列證據及卷內訴訟資料，經本院審酌後，仍無從獲得有
    罪之心證，檢察官上訴理由復未提出適合於證明犯罪事實之
    積極證據，並說明其證據方法與待證事實之關係，仍執陳詞
    指摘原判決不當，其上訴為無理由，應予駁回。
據上論斷，應依刑事訴訟法第368 條、第373 條，判決如主文。
本案經檢察官陳大偉到庭執行職務。
中    華    民    國    98    年    7     月    30    日
            刑事第十五庭  審判長法  官  吳昭瑩
                                法  官  李釱任
                                法  官  李正紀
以上正本證明與原本無異。
不得上訴。
                                書記官  鄭信昱
中    華    民    國    98    年    7     月    30    日
附件：
臺灣板橋地方法院刑事判決              97年度易字第2140號
公  訴  人  臺灣板橋地方法院檢察署檢察官
被      告  乙○○  男  36歲（民國○○年○月○日生）
                    身分證統一編號：Ｚ000000000號
                    住臺北縣三重市○○街86號3樓
                    居臺北縣三重市○○○路50巷4號5樓
                    （現另案於臺灣臺北監獄臺北分監執行）
上列被告因業務侵占案件，經檢察官提起公訴（97年度偵字第17
633 號），本院判決如后：
    主  文
乙○○無罪。
    理  由
一、公訴意旨略以：被告乙○○原係址設桃園縣桃園市○○路10
    67號4 樓告訴人勤億蛋品股份有限公司（下稱勤億公司）之
    員工，負責將蛋送交客戶及收回蛋箱、蛋盤、蛋桶等業務，
    為從事業務之人。竟意圖為自己不法之所有，於民國97年5
    月下旬期間，利用職務之便，將其持有告訴人勤億公司之蛋
    箱16箱、裝蛋盒127 盒、蛋桶1 桶、蛋瓶3 瓶、雞蛋260 個
    等物，以易持有為所有之方式侵占入己。嗣經告訴人勤億公
    司發覺有異報警處理，而於97年6 月7 日下午4 時50分許，
    在臺北縣三重市○○路○ 段50巷7 號查獲，並起獲上開其侵
    占之蛋箱、裝蛋盒、蛋桶、蛋瓶、雞蛋等物，因認被告乙○○涉犯刑法第336 條第2 項之業務侵占罪嫌云云。
二、檢察官認被告乙○○涉有前揭罪嫌，無非係以告訴代理人甲○○之指訴，及臺北縣政府警察局三重分局搜索扣押筆錄、
    扣押物品目錄表、查獲現場照片、贓物認領保管單為其論據
    ；訊據被告固不諱於97年1 月22日至同年5 月31日間擔任勤
    億公司之送貨員，負責將蛋品送交客戶及回收蛋箱、裝蛋盒
    、蛋桶、蛋瓶之業務等情，惟堅決否認有何業務侵占犯行，
    辯稱：伊於勤億公司任職時，雖然勤億公司有交待必須向客
    戶回收勤億公司之蛋箱、裝蛋盒、蛋桶、蛋瓶等器具，但若
    客戶未提出勤億公司之蛋箱、裝蛋盒、蛋桶、蛋瓶供回收時
    ，勤億公司也允許送貨員找其他公司之裝蛋器具回收，而伊
    於97年5 月31日自勤億公司離職，從97年6 月2 日起自行從
    事賣蛋生意，在臺北縣三重市○○路○ 段50巷7 號所查獲蛋
    箱、裝蛋盒、蛋桶、蛋瓶，雖原本為勤億公司所有，惟均係
    伊於離職後，伊之客戶請伊幫忙收走，或因伊賣蛋給客戶，
    事後客戶提供給伊當作替代伊送蛋時原本盛蛋之器具，且查
    獲之蛋亦係伊從事賣蛋生意所有，並非勤億公司所有，伊並
    未於任職於勤億公司時侵占查獲之蛋箱、裝蛋盒、蛋桶、蛋
    瓶及蛋品等語。
三、按犯罪事實應依證據認定之，無證據不得認定犯罪事實，又
    不能證明被告犯罪者，應諭知無罪之判決，刑事訴訟法第15
    4 條第2 項、第301 條第1 項分別定有明文。次按認定不利
    於被告之事實，須依積極證據，茍積極之證據本身存有瑕疵
    而不足為不利於被告事實之認定，即應為有利於被告之認定
    ，更不必有何有利之證據，而此用以證明犯罪事實之證據，
    猶須於通常一般人均不至於有所懷疑，堪予確信其已臻真實
    者，始得據以為有罪之認定，倘其證明尚未達到此一程度，
    而有合理性之懷疑存在，致使無從為有罪之確信時，即應為
    無罪之判決，此有最高法院82年度臺上字第163 號判決、76
    年臺上字第4986號、30年上字第816 號等判例意旨可資參照
    。而刑事訴訟法第161 條已於91年2 月8 日修正公布，其第
    1 項規定：檢察官就被告犯罪事實，應負舉證責任，並指出
    證明之方法，因此檢察官對於起訴之犯罪事實，應負提出證
    據及說服之實質舉證責任，倘所提出之證據，不足為被告有
    罪之積極證明，或其指出證明之方法，無從說服法院以形成
    被告有罪之心證，基於無罪推定之原則，自應為被告無罪判
    決之諭知，最高法院92年臺上字第128 號判例可資參照。又
    當事人得聲請法院調查證據，而法院為發見真實，亦得依職
    權調查證據，但限於維護公平正義或對被告之利益有重大關
    係之事項為限，修正刑事訴訟法第163 條第1 、2 項定有明
    文。故法院固得依職權調查證據，但並無蒐集證據之義務。
    蒐集證據乃檢察官或自訴人之職責，事實審法院應以調查證
    據為其主要職責，其調查之範圍，亦以審判中所存在之一切
    證據為限，案內不存在之證據，即不得責令法院為發現真實
    ，應依職權從各方面蒐集證據（最高法院91年度臺上字第58
    46號判決可資參照）。又按告訴人之指訴係以使被告入罪為
    目的，必須調查其他證據證明告訴人之指訴與事實相符，始
    可採為證據，最高法院69年度台上字第1531號判決可資參照
    。
四、經查：證人即曾任勤億公司送貨員之丁○○到庭具結證稱：
    勤億公司有規定，要將公司原本裝蛋的四種器具回收，否則
    伊會被扣錢。有時候客戶會把裝蛋器具拿去裝菜，有看到的
    話，向客戶要，客戶還是會還給伊，沒有要到，就被扣錢，
    因為伊回收裝蛋器具沒有紀錄，但是公司有規定在一定的百
    分比內，不用扣錢，每個月多少都會有，伊通常都是在送蛋
    給客戶時，要跟客戶回收上次送貨的裝蛋器具，但是公司計
    算未回收的裝蛋器而扣錢，都是在月底計算，如果超過公司
    所規定的百分比，公司人員會跟伊說，伊就必須到客戶那裡
    去找，有時候到客戶的垃圾場也會看到，公司說可以以其他
    公司的蛋箱來抵勤億公司的蛋箱等語（見本院98年3 月17日
    審判筆錄第5 頁至第6 頁），證人即曾任勤億公司送貨員之
    丙○○亦到庭證稱：伊等送貨時，要把之前送貨給客戶的裝
    蛋器回收，就是這四種器具都必須回收，公司有規定必需回
    收，每個月公司會月結裝蛋器具的回收率，如果不足百分之
    百，就要扣錢。伊不清楚是否在一定的百分比內不用扣錢，
    伊任職的第一個月就被扣錢，當時伊有很多器具沒有辦法回
    收，月結之前，客戶尚未用完，伊沒有辦法回收，伊沒有辦
    法去記送到客戶的數量，因為伊沒有做紀錄，伊只是每次去
    ，看客戶有無空的器具，再拿回來。伊曾經向客戶收過別家
    公司的裝蛋器具，再回收給勤億公司，就是一般傳統的綠色
    裝蛋箱，伊不知道勤億公司是否知道，因為客戶請伊幫忙清
    理掉，伊就直接拿回公司，公司的人也沒有意見等語（見本
    院98年3 月17日審判筆錄第8 頁至第9 頁），況證人即告訴
    代理人甲○○亦於本院審理時證稱：對於送貨員回收裝蛋器
    具如果低於一定的比例，不但不發獎金，還會扣錢，有一定
    的比例不扣錢，不獎賞也不懲罰，伊印象中是百分之二的器
    具沒有回收，是不扣錢的。如果其他公司是從伊等上游的養
    雞場拿出來的裝蛋箱，那就是可以流通的器具，就可以折抵
    原來勤億公司的器具，如果是一般可以使用的容器，伊等也
    會收，勤億公司上游養雞場，約有六十幾家，勤億公司是目
    前全台最大的蛋品公司，只要是從這六十幾間養雞場流出的
    裝蛋容器，伊等都會回收等語（見本院98年3 月17日審判筆
    錄第12頁至第13頁），依上開證人丁○○、丙○○、甲○○
    之證詞，足徵勤億公司送貨員並未確實紀錄應向客戶回收之
    裝蛋器具，且勤億公司亦間接容許送貨員於百分之二比例內
    可不向客戶回收勤億公司之裝蛋器具，勤億公司送貨員亦可
    以自全台六十餘間養雞場所出之其他公司裝蛋器具，代替原
    來勤億公司裝蛋器具供回收，則勤億公司之客戶將勤億公司
    之裝蛋器具提供予他人而流入其他從事蛋品生意之人，尚不
    悖於事理，再參以被告於97年5 月底自告訴人勤億公司離職
    後，即於97年6 月間開始從事賣蛋生意等情，亦據證人即告
    訴人甲○○於本院審理時證述屬實（見本院98年3 月17日審
    判筆錄第13頁），被告所辯查獲之蛋箱、裝蛋盒、蛋桶、蛋
    瓶，係其自勤億公司離職後從事蛋品生意，由客戶提供回收
    乙節，應屬可信，矧證人即告訴代理人甲○○亦於本院審理
    時證述其無法確定查獲之雞蛋屬告訴人所有等語，尚難認本
    案經警查獲之蛋箱16箱、裝蛋盒127 盒、蛋桶1 桶、蛋瓶3
    瓶、雞蛋260 個，係被告於任職告訴人勤億公司期間所侵占
    之物。至卷附之臺北縣政府警察局三重分局搜索扣押筆錄、
    扣押物品目錄表、贓物認領保管單及查獲現場照片，充其量
    僅能證明警方有於被告位於臺北縣三重市○○路○ 段50巷7
    號之租屋處查獲上開物品，而告訴代理人甲○○於本院審理
    時亦證述：在被告任職的單位，該單位遺失的器具很多，被
    告在五月底離開，被告在六月份就開始賣蛋，搶走伊等的客
    戶，不再叫伊等公司的貨，而向被告叫貨，伊等去客戶那裡
    看的結果，發現被告送貨的容器，是屬於勤億公司的，所以
    伊等才會同警員到該處查獲等語（見本院97年3 月17日審判
    筆錄第13頁），則告訴人勤億公司提起本件告訴，實係肇因
    於被告離職後仍與勤億公司之客戶從事蛋品交易，致使勤億
    公司之客戶流失，告訴人提起本件告訴，不無恫嚇被告之虞
    ，自不能僅憑告訴人之指訴及於被告租屋處查獲上開物品，
    即遽認被告有公訴意旨所指之業務侵占行為。
五、綜上所述，檢察官對於本件所起訴之被告乙○○業務侵占犯
    罪事實，依其所提告訴代理人甲○○之指訴，及臺北縣政府
    警察局三重分局搜索扣押筆錄、扣押物品目錄表、查獲現場
    照片、贓物認領保管單等物，均不足為被告有罪之積極證明
    ，且無從說服本院以形成該等被告有罪之心證，揆諸前揭說
    明，基於無罪推定之原則，自應為被告無罪判決之諭知。
據上論斷，應依刑事訴訟法第301 條第1 項，判決如主文。
本案經檢察官林俊峰到庭執行職務。
中    華    民    國    98    年    4     月    7     日
                  刑事第九庭  審判長法  官  林海祥
                                    法  官  楊博欽
                                    法  官  許炎灶
上列正本證明與原本無異。
如不服本判決，應於判決送達後10日內敘明上訴理由，向本院提
出上訴狀 (應附繕本) ，上訴於臺灣高等法院。其未敘述上訴理
由者，應於上訴期間屆滿後20日內向本院補提理由書「切勿逕送
上級法院」。
                                    書記官  陳金鳳
中    華    民    國    98    年    4    月    8       日


司法院資訊處製作；財團法人民間司法改革基金會備份。
